臺灣高等法院高雄分院民事判決        100年度重家上字第2號
上  訴  人  黃淑真
訴訟代理人  王仁聰律師
            蔡桓文律師
視同上訴人  連黃受月
            黃榮龍
            黃受蘭
被 上 訴人  黃瑞龍
            黃奇龍
            黃受鳳
前列三人共同
訴訟代理人  紀錦隆律師
            孫大昕律師
上列當事人間請求分割遺產事件，上訴人對於民國99年12月31日
臺灣高雄地方法院98年度重家訴字第7 號第一審判決提起上訴，
本院於100年9月28日言詞辯論終結，判決如下：
    主  文
原判決關於後開遺產之分割方法及訴訟費用之裁判均廢棄。
兩造被繼承人黃興福所遺遺產即高雄市三民區○○○街五十號建
物應有部分十萬分之三三三三三、高雄市三民區○○○街四十八
號建物應有部分千分之一一一、高雄市第一信用合作社股金新臺
幣貳仟元即高新商業銀行股份有限公司股票貳佰股，應由兩造按
應有部分各七分之一保持共有；禎煌公司賸餘財產新臺幣貳佰零
玖萬伍仟柒佰肆拾參元、高新銀行三民分社活儲新臺幣貳佰捌拾
柒萬玖仟佰柒拾陸元，應由兩造各取得七分之一。
第一、二審訴訟費用由上訴人黃淑真、連黃受月、黃榮龍、黃受
蘭負擔五分之四、餘由被上訴人黃瑞龍、黃奇龍、黃受鳳負擔。
    事實及理由
一上訴人起訴主張：被繼承人黃興福於民國87年9月4日死亡，兩
  造為黃興福之子女即法定繼承人，應繼分各為7分之1。因被繼
  承人黃興福生前獨資設立禎煌工業有限公司（下稱禎煌公司）
  ，股東即訴外人黃曾秀華、呂淑美、被上訴人黃奇龍及黃瑞隆
  ，均僅出名擔任，實際上並未出資，故禎煌公司之全部股份即
  如附表編號3 所示，經清算後所剩餘之財產現金新臺幣（下同
  ）15,718,076元，應由兩造依應繼分繼承。另加計黃興福遺留
  之現金1,189,376 元，每人應可得2,415,350 元。爰依民法第
  1164條之規定，請求裁判分割被繼承人黃興福如附表所示遺產
  等語。求為判決：被繼承人黃興福如附表所示項目之遺產准予
  按兩造之應繼分各7 分之1 分割。（原審認定被繼承人黃興福
  之遺產如原判決附表所示，並按兩造之應繼分各7 分之1 准予
  分割，上訴人就原審認定被繼承人黃興福之遺產範圍如原判決
  附表編號4 部分聲明不服）於本院聲明：(一)原判決廢棄；(二)被
  繼承人黃興福如附表所示項目之遺產准予按兩造之應繼分各7
  分之1 分割。
二被上訴人則以：禎煌公司前身為正興隆工業社，於64年間由被
  上訴人黃奇龍所設立，再於68年間由黃奇龍及黃瑞龍各出資25
  萬元投資設立禎煌公司，並由黃奇龍擔任負責人，其後於73年
  間禎煌公司因業務需要增加資本額50萬元，始由新股東黃興福
  出資10萬元、黃瑞龍配偶呂淑美出資20萬元、黃奇龍配偶黃曾
  秀華出資20萬元，嗣於76年間再度增資為200 萬元並改由黃興
  福擔任禎煌公司之董事，再於80年間又增資100 萬元，合計資
  本額300 萬元，且黃興福係與股東黃奇龍、黃曾秀華、黃瑞龍
  及呂淑美共同經營，禎煌公司非黃興福獨資設立，其清算出售
  土地及機械結餘款計15,718,076元，自非均屬遺產。另黃興福
  在陽信銀行三鳳分行之帳戶係供禎煌公司使用，非其財產，且
  其餘現金遺產均已分割分配完畢等語置辯。於本院聲明：上訴
  駁回。
三兩造所不爭執之事項：
(一)被繼承人黃興福（3年6月1日出生）於87年9月4日死亡，兩造
  為黃興福之子女即法定繼承人，應繼分各為7 分之 1。
(二)被繼承人黃興福之遺產，除坐落高雄市○○區○○段二小段11
  03地號土地，面積165 平方公尺、權利範圍72分之12；高雄市
  ○○區○○段二小段1104地號土地，面積22平方公尺、權利範
  圍為144分之6；高雄市○○區○○段二小段1105地號土地，面
  積147 平方公尺、權利範圍72分之12，由原審98年度家訴字第
  51號判決分割，即應有部分為兩造各504 分之12、1008分之6
  及504 分之12，業已於98年12月17日辦理繼承分割登記完畢外
  ，另黃興福名下銀行存款169 萬元、135 萬元、59,000元，僅
  黃奇龍未受分配169 萬元，其餘繼承人均已先分配該3 筆存款
  遺產，尚餘禎煌公司清算終了可分配賸餘財產、高雄市三民區
  ○○○街50號建物應有部分10萬分之33333 、高雄市三民區○
  ○○街48號建物應有部分千分之111 、高雄市第一信用合作社
  股金2 千元即高新商業銀行股份有限公司股票2 百股、高新銀
  行三民分社活儲1,189,376 元或382,333 元未予分割。
(三)68年間由黃奇龍及黃瑞龍各出資25萬元投資設立禎煌公司，並
  由黃奇龍擔任負責人，其後於73年間禎煌公司因業務需要增加
  資本額50萬元，始由新股東黃興福出資10萬元、黃瑞龍配偶呂
  淑美出資20萬元、黃奇龍配偶黃曾秀華出資20萬元，仍由黃奇
  龍任負責人，嗣於76年間再度增資為200 萬元並改由黃興福擔
  任禎煌公司之董事（負責人），再於80年間又增資100 萬元，
  合計資本額300 萬元，惟自83年7 月1 日起申請停業。另於88
  年間經財產部高雄市國稅局三民分局稽核禎煌公司截至86年度
  累積未分配盈餘為1,882,065 元，超過已收資本額2 分之1 ，
  因未辦理增資，故依行為時所得稅法第76條之1 規定，以其全
  部累積未分配盈餘按每股份之應分配數強制歸戶課徵所得稅。
  又禎煌公司經高雄市政府於85年12月31日以高市建設二字第08
  511407300號函核准其解散登記在案，黃奇龍則於96年9月14日
  向原審陳報就任禎煌公司清算人，並提出資產負債表、財產目
  錄清單、登報證明，經原審於96年9 月21日函覆准予備查，嗣
  於97年12月29日再向原審陳報清算終結，並提出營利事業清算
  申報書（損益表）、股東同意書，經原審於98年2 月9 日函覆
  准予備查。
(四)禎煌公司清算表上所列「銀行存款結餘(1)0000000 」，係原判
  決附表一編號6 所示被繼承人之存款373 萬元分為169 萬元及
  204 萬元兩筆，並將204 萬元扣除被繼承人黃興福喪葬費用85
  0,624 元所得。
(五)禎煌公司於解散前登記資本額為300 萬元，股東為黃興福、黃
  奇龍、黃曾秀華、黃瑞龍、呂淑美，各出資40萬元、80萬元、
  50萬元、80萬元、50萬元。
(六)黃興福於51、52年間曾因違反票據法，經原審法院51年易字第
  4209號判決以黃興福簽發5 紙支票時故意將金額超過其存數，
  應執行罰金銀元7 百元；51年度易字第4700號判決以黃興福簽
  發2 紙支票時故意將金額超過其存數，應執行罰金銀元20元；
  52年易字第23號判決以黃興福簽發2 紙支票時故意將金額超過
  其存數，應執行罰金銀元660 元。
(七)依原審98年度訴字第1504號和解筆錄所示，禎煌公司出售資產
  清算終結後之現金均由黃奇龍保管，惟其中股東黃瑞龍、呂淑
  美已分別取得4 百萬元及3,119,679 元，且股東黃曾秀華亦已
  取得其應分配款。
四協商整理兩造爭點如下：
(一)禎煌公司是否為被繼承人黃興福所獨資設立？
(二)禎煌公司清算終結時，尚餘財產若干元？被繼承人黃興福可分
  派之金額為何？
(三)被繼承人黃興福之遺產尚餘何部分未分割？應如何分割？
五禎煌公司是否為被繼承人黃興福所獨資設立？
(一)按依法經設立登記而成立之有限公司，具有獨立之法人格，而
  股東出資後，該出資額即移屬公司所有，各股東不得任意取回
  ，此參照公司法第9 條第1 項自明。再者，自69年5 月9 日以
  後迄於90年11月12日公司法第2 條第1 項第2 款修正前，有限
  公司乃指5 人以上、21人以下股東所組織，就其出資額為限，
  對公司負其責任之公司。易言之，依法經設立登記而成立之有
  限公司於69年5 月11日至90年11月11日間之股東乃需至少5 人
  。次按有限公司變更章程，依公司法第113 條準用同法第47條
  之規定，應得全體股東之同意。故有限公司章程之變更，係基
  於全體股東平行一致意思表示之合同行為，非董事或部分之股
  東得逕予變更。（參見最高法院86年度台上字第2440號裁判要
  旨）亦即經依法設立登記之有限公司依公司法需由股東會決議
  增資及加入新股東而生效力。末按對他人占有中之遺產提起請
  求分割之訴，須就該遺產有民法第1151條所定之公同共有權存
  在之事實，負舉證之責，最高法院35年京上字第1472號判例要
  旨可資參照。據此，當事人主張已設立登記之有限公司5 人股
  東之股份實為其中1 人即被繼承人單獨所有，應屬全體繼承人
  之公同共有財產，自應舉證以實其說。
(二)經查：68年間由黃奇龍及黃瑞龍各出資25萬元投資設立禎煌公
  司，並由黃奇龍擔任負責人，其後於73年間禎煌公司因業務需
  要增加資本額50萬元，始由新加入股東黃興福出資10萬元、黃
  瑞龍配偶呂淑美出資20萬元、黃奇龍配偶黃曾秀華出資20萬元
  ，仍由黃奇龍任負責人，嗣於76年間再度增資為200 萬元才改
  由黃興福擔任禎煌公司之董事（負責人），再於80年間又增資
  100 萬元，合計資本額300 萬元，惟自83年7月1日起申請停業
  。另於88年間經財產部高雄市國稅局三民分局稽核禎煌公司截
  至86年度累積未分配盈餘為1,882,065 元，超過已收資本額2
  分之1 ，因未辦理增資，故依行為時所得稅法第76條之1 規定
  ，以其全部累積未分配盈餘按每股份之應分配數強制歸戶課徵
  所得稅。又禎煌公司經高雄市政府於85年12月31日以高市建設
  二字第08511407300 號函核准其解散登記在案，黃奇龍則於96
  年9 月14 日 向原審陳報就任禎煌公司清算人，並提出資產負
  債表、財產目錄清單、登報證明，經原審於96年9 月21日函覆
  准予備查，嗣於97年12月29日再向原審陳報清算終結，並提出
  營利事業清算申報書（損益表）、股東同意書，經原審於98年
  2 月9 日函覆准予備查。另禎煌公司於解散前登記資本額為30
  0 萬元，股東為黃興福、黃奇龍、黃曾秀華、黃瑞龍、呂淑美
  ，各出資40萬元、80萬元、50萬元、80萬元、50萬元。嗣依原
  審98年度訴字第1504號和解筆錄所示，禎煌公司出售資產清算
  終結後之現金均由黃奇龍保管，惟其中股東黃瑞龍、呂淑美已
  分別取得4 百萬元及3,119,679 元，且股東黃曾秀華亦已取得
  其應分配款等節，為兩造所不爭執（見本院卷第67頁至第68頁
  、第150 頁、第181 頁），並有高雄市政府98年10月8 日高市
  府經二公字第09800683110 號函附禎煌公司登記案卷（另置卷
  外）、財產部高雄市國稅局三民分局99年11月22日財高國稅三
  營所字第0990024757號函（見原審卷(三)第83頁）、原審96年度
  審司字第96號呈報清算人卷及98年度審司字第5 號聲請清算終
  結卷（均另置卷外）、原審98年度訴字第1504號分配賸餘財產
  事件和解筆錄（原告黃瑞龍、呂淑美、被告黃奇龍，見原審卷
  (一)第94頁）在卷可憑，亦即禎煌公司早於68年間即由黃奇龍及
  黃瑞龍發起設立並為登記，嗣因公司法之修正施行加入新股東
  成員及逐漸增資，且上開加入新股東成員及逐漸增資，均曾依
  規定附有修改公司章程股東同意書向主管機關申請登記，而經
  主管機關核准變更登記完畢，另於83年7 月1 日起申請停業、
  於85年12月31日經主管機關核准解散登記，迄96年間開始清算
  程序並於97年12月29日陳報清算終結止，均合於規定。足認禎
  煌公司未清算解散登記前，乃為具有獨立法人人格之公司組織
  ，且於解散前股東確有黃興福、黃奇龍、黃曾秀華、黃瑞龍、
  呂淑美共5 人。佐以禎煌公司股東之一即被繼承人黃興福（3
  年6 月1 日出生）係於87年9 月4 日死亡，有除戶戶籍謄本在
  卷可憑（見原審卷(一)第163 頁），亦即黃興福係於禎煌公司停
  業及為解散登記後才死亡，又證人即自69年開始擔任禎煌公司
  記帳人員黃素靜結證稱：禎煌公司自73年起歷次辦理增資案均
  由其辦理，並委託會計師葉志忠、陶志良、劉嘉雄出具查帳報
  告書確認增資時股東確有繳納現金等語（見本院卷第154 頁至
  第155 頁），足認黃興福於死亡前均僅為禎煌公司股東之一，
  而且禎煌公司自73年起歷次辦理增資案，即加入新股東及各股
  東之出資，均經合格會計師查核確認其等出資無訛，並無上訴
  人所指禎煌公司之資本自68年起迄解散時止均由黃興福一人單
  獨出資之情事，況且，於禎煌公司清算終結後剩餘之財產雖由
  黃奇龍保管，惟其中股東黃瑞龍、呂淑美、黃曾秀華均已取得
  其應分配款。是以，被上訴人主張禎煌公司確由股東黃興福、
  黃奇龍、黃曾秀華、黃瑞龍、呂淑美等5 人共同經營等語，即
  非不可採。
(三)至上訴人主張：禎煌公司確為被繼承人黃興福所獨資設立，因
  被上訴人黃瑞龍、黃奇龍並無任何技術、資本設立禎煌公司及
  購地建廠，禎煌公司之土地及廠房係由黃興福出資向訴外人李
  靜男所購買，而69年興建廠房時是由黃興福委託視同上訴人黃
  榮龍興建，黃榮龍並向黃興福請款。且禎煌公司設立地址為黃
  興福住所地即高雄市三民區○○○街50號，非黃奇龍住所即高
  雄市○○區○○街四巷22號。另禎煌公司之決策均由黃興福一
  人決定，且公司款項出入均使用黃興福個人帳戶，故黃興福之
  喪事費用亦由其帳戶提領使用之陽信商業銀行三鳳分行交易明
  細表。況且，黃瑞龍應為禎煌公司之大股東，惟其竟於83年2
  月4 日另設立勇燁企業社，又遭黃興福告訴竊取禎煌公司電子
  模具，益徵禎煌公司係黃興福獨資設立等語，並引用證人許黃
  美及黃素靜證述、原審法院刑事庭83年度易字第4111號被告黃
  瑞龍刑事判決、戶籍謄本、有限公司變更登記事項卡、土地登
  記簿謄本暨高雄縣政府建設局高縣建局建管字第4018號使用
  執照、勇燁企業社商業登記基本資料、門牌號碼本市○○區○
  ○里○○○街48、50號之房屋稅籍證明書（黃興福就48號持分
  比率為11100/100000、就50號之持分比率為33333/100000）、
  坐落本市○○區○○街99巷22號建築改良物登記簿。惟查：
1.黃興福於51、52年間曾因違反票據法，經原審法院51年易字第
  4209號判決以黃興福簽發5 紙支票時故意將金額超過其存數，
  應執行罰金銀元7 百元；51年度易字第4700號判決以黃興福簽
  發2 紙支票時故意將金額超過其存數，應執行罰金銀元20元；
  52年易字第23號判決以黃興福簽發2 紙支票時故意將金額超過
  其存數，應執行罰金銀元660 元一節，有原審法院100 年6 月
  3 日雄院高刑行字第22750 號函附黃興福違反票據法案件之判
  決書3份 影本在卷可稽（見本院卷第87頁至第102 頁），足認
  黃興福早年並無充裕資金營商，且信用不佳。況且，上訴人所
  指黃興福於65年間即有相當資力，僅以黃興福當時有門牌號碼
  本市○○區○○里○○○街48、50號及吉林街99巷22號建物所
  有權為證。但黃興福就門牌號碼本市○○區○○里○○○街48
  、50號建物之應有部分各為11100/100000、33333/100000，且
  於100 年之課稅現值總額各僅有72,900元、114,300 元；另門
  牌號碼本市○○區○○街99巷22號加強磚造三層樓房（面積12
  1.38平方公尺，約為36.72 坪）固由黃興福於65年7 月10日登
  記為所有權人，惟黃興福嗣於同年8 月7 日即以之向第一信用
  合作社設定最高限額10萬元抵押權、於67年11月27日再設定最
  高限額45萬元抵押權而貸款，遲至83年6 月25日始因清償予以
  塗銷，再於同日向彰化商業銀行設定抵押權，並於83年12月13
  日以買賣為由移轉登記與黃奇龍一情，有高雄市西區稅捐稽徵
  處三民分處100 年6 月2 日高市西稽三房字第1008618217號函
  附坐落本市○○區○○里○○○街48、50號房屋稅籍證明書、
  建築物改良物登記簿、異動索引在卷可憑（見本院卷第103 頁
  至第115 頁、第120 頁至第123 頁），足認黃興福雖有上開建
  物所有物，惟其共有之建物價值不高，且應有部分不多，又未
  辦理保存登記，經濟價值有限，尚無從據以認定黃興福於65年
  間有資力。至上開加強磚造三層樓房可設定最高限額55萬元，
  依一般金融機構設定抵押權核貸額度係以市價7 成計算，該36
  .72 坪之樓房當時之市價約為80萬元，亦非極具經濟價值，且
  歷經10餘年均未能清償該筆債務，嗣後清償時又同日向另家銀
  行借款而設定抵押，益徵黃興福於取得該建物後資金有限，致
  需抵押融資，且長期無法清償，如此自難認定黃興福有資力獨
  自設立禎煌公司。
2.曾與禎煌公司交易往來之鳳冠電機股份有限公司及和桓電機股
  份有限公司出具證明書表示，代表禎煌公司與其等訂貨、製圖
  、規設、送貨、付款等業務為黃瑞龍一節，有上訴人不爭執其
  真正之上開公司交易往來委任負責人證明書2 紙附卷可憑（見
  原審卷(一)第104頁、第105頁、本院卷第151 頁），佐以黃瑞龍
  於83年間因與黃奇龍不睦，決定自行創業，乃私下於83年5 月
  21日將禎煌公司內之電子模具144 個遷往自行經營之勇燁企業
  社，遭當時禎煌公司法定代理人黃興福告訴，原審法院遂於83
  年7 月29日判處黃瑞龍竊盜，處有期徒刑肆月，緩刑貳年確定
  一情，亦有原審法院83年度易字第4111號刑事判決、勇燁企業
  社商業登記基本資料附卷可參（見原審卷(一)第91頁至第93頁、
  本院卷第54頁），及證人黃素靜證述：其自69年開始為禎煌公
  司記帳，是受黃興福委託，記帳費用及會計憑證均由黃興福交
  付，另辦理增資亦是黃興福將存摺交其處理，但不知禎煌公司
  資金來源等語（見本院卷第154 頁至第155 頁），而黃瑞龍自
  行創業、取走禎煌公司之電子模具及遭起訴後，禎煌公司即自
  83年7 月1 日申請停業，足認禎煌公司確由黃興福負責處理資
  金調度、黃奇龍夫妻及黃瑞龍夫妻則負責營業、技術、業務，
  以致黃奇龍與黃瑞龍失和，黃瑞龍自行創業並取走電子模具後
  ，禎煌公司即因主要技術業務人員離開而不得不停業。若禎煌
  公司確僅由黃興福一人出資及負責技術業務營運，且黃瑞龍、
  黃奇龍並無任何技術、資本，則禎煌公司於黃瑞龍自行創業後
  ，黃興福應無不能繼續營運之理，其更可於生前單獨決定將禎
  煌公司之財產變賣清算逕予分配處分，或變更黃瑞龍夫妻之股
  份，而非僅申請停業。黃瑞龍亦不致因與黃奇龍意見相左，忿
  而失慮取走電子模具，遭論處竊盜罪。據此，上訴人空言黃瑞
  龍、黃奇龍無任何技術、資本，復以黃瑞龍應為禎煌公司之大
  股東，竟於83年2 月4 日另設立勇燁企業社，又遭黃興福告訴
  竊取禎煌公司電子模具，益徵禎煌公司係黃興福獨資設立等語
  ，並引用證人黃素靜證述、原審法院刑事庭83年度易字第4111
  號被告黃瑞龍刑事判決、勇燁企業社有限公司變更登記事項卡
  ，其等顯無視於主要股東黃瑞龍、黃奇龍失和，致黃瑞龍另設
  立勇燁企業社及取走禎煌公司電子模具後，禎煌公司即自83年
  7 月1 日申請停業無法營運，顯見黃興福僅負責資金調度而根
  本無法單獨經營禎煌公司。是以上訴人該等主張，並不足採。
3.禎煌公司係於68年8 月28日向訴外人李靜男購買前高雄縣仁武
  鄉○○段485 地號土地，並於69年11月27日向當時主管機關高
  雄縣政府建設局申請建造執照興建工廠，復經臺灣省政府建設
  廳核准設廠，嗣於70年3 月10日完工並取得使用執照一節，有
  高雄縣仁武鄉○○段485 地號土地登記簿謄本、高雄縣政府建
  設局（69）高縣建局建管字第09095 號建造執照、（70）高縣
  建局建管字第4018號使用執照、臺灣省政府建設廳68建一字第
  144985號函在卷可佐（見本院卷第52頁、第53頁、原審卷(一)第
  60頁至第62頁）。依上開購地建廠時期為68年至70年間，禎煌
  公司之法定代理人乃為黃奇龍，黃興福係遲至73年間始加入禎
  煌公司，再於76年間擔任法定代理人，業如前述，因此禎煌公
  司遂於76年12月間法定代理人變更後，向高雄縣政府申請變更
  工廠代表人為黃興福，亦有高雄縣政府核准之76年12月23日76
  府建工字第148104號函可據（見原審卷(一)第63頁），足認禎煌
  公司之廠房及建地係於黃奇龍擔任法定代理人、黃瑞龍為股東
  時，即已購置設廠，而非黃興福所購置。上訴人黃榮龍固表示
  禎煌公司之廠房為其所建，其均向黃興福請款，由黃興福交付
  現金等語（見本院卷第182 頁至第183 頁），且為被上訴人所
  不爭執（見本院卷第184 頁），惟黃榮龍亦同時表示其並不知
  黃興福究有多少積蓄出資成立禎煌公司及購地建廠，僅聽黃興
  福告知以先前工作所得供作禎煌公司之資本等語，此尚與被上
  訴人表示禎煌公司之資金係由黃興福調度及黃興福亦出資為禎
  煌公司之股東情形相符，況且，黃興福於68年至70年間顯無寬
  裕之資金可成立禎煌公司及購地建廠，亦如上述。據此，乃無
  從僅因黃興福負責禎煌公司資金調度並交付建廠報酬，而認定
  禎煌公司之資本及購地建廠之資金來源全為黃興福一人所有。
4.禎煌公司之所在地乃設於黃興福之戶籍所在地即高雄市三民區
  ○○○街50號，而黃奇龍乃於65年7 月6 日間已遷出同區○○
  街4 巷22號一節，有經濟部核發與禎煌公司之公司執照、工廠
  登記證、戶籍謄本在卷可證（見原審卷(一)第13頁、第14頁、第
  64頁），惟禎煌公司於68年至70年間之股東即被上訴人黃瑞龍
  戶籍尚設於高雄市三民區○○○街50號，有高雄市政府98年10
  月8 日高市府經二公字第09800683110 號函附禎煌公司公司登
  記案卷可憑（另置卷外），且該址顯為兩造及黃興福之祖厝，
  又為高雄市著名商業活動地區，加以禎煌公司之資金係由黃興
  福代為調度，則黃奇龍及黃瑞龍於發起設立禎煌公司之初選擇
  以祖厝為所在地乃合乎情理，自無從僅以該址為黃興福之戶籍
  地而認定禎煌公司係黃興福獨資設立者。
5.證人即黃興福之妹許黃美固到院證述聽聞黃興福告知禎煌公司
  為其開立，單獨出資，及由其仲介購買土地等語，惟許黃美亦
  表示其結婚後未與黃興福同住，僅黃興福有時來找；禎煌公司
  後來由有技術之黃瑞龍經營，其不知禎煌公司之資本額、股東
  改組、增資、購地建廠之資金來源及內部營運情形等語（見原
  審卷(三)第47頁至第48頁），亦即許黃美僅因黃興福之轉述得知
  黃興福有投資禎煌公司，惟黃興福究單獨出資若干金額、占禎
  煌公司資本額多少、禎煌公司因加入新股東改組增資、家族成
  員參與經營情形，進而購地建廠詳情如何，均不明瞭。佐以證
  人許黃美曾提及上訴人黃淑真、被上訴人黃受鳳、黃奇龍、黃
  瑞龍也在禎煌公司工作受薪，有勞工保險局98年11月26日保承
  資字第09860815890 號函附禎煌公司自70年12月8 日迄83年6
  月25日間加退保資料，及說明自83年6 月25日起未再投保等語
  可據（見原審卷(一)第109 頁至第157 頁），以被上訴人3 人始
  終參與禎煌公司營運，尤其黃奇龍、黃瑞龍直接負責技術業務
  ，顯較諸其餘上訴人聽聞黃淑真或許黃美之轉述更知悉禎煌公
  司資金來源，如此自無從僅以證人許黃美轉述聽聞，即認定禎
  煌公司僅由黃興福獨自出資設立及購地建廠。
6.黃興福負責禎煌公司資金調度而使用自己之帳戶，尚與社會一
  般商業習慣相符，惟黃興福帳戶內之資金是否即為禎煌公司所
  有，則仍需配合禎煌公司往來傳票等會計憑證予以認定，尚不
  得僅憑黃興福帳戶往來頻繁逕予以認定其內明細全屬禎煌公司
  或個人所有。再者，兩造均同意以黃興福銀行存款支付喪葬費
  ，益徵該等存款為黃興福個人所有，否則，被上訴人黃奇龍、
  黃瑞龍應會反對支用，並舉證主張該款項為禎煌公司資產。另
  黃興福為被上訴人之父，又自76年起擔任禎煌公司法定代理人
  ，由其決策及制定營運方針，亦符合有限公司經營方式。況且
  ，依現行有限公司或股份有限公司經營情形，應無全體股東未
  參與決策，僅由執行業務股東決定者，即認定該公司非依公司
  法設立，而為該執行業務股東單獨出資所有之理。是以上訴人
  上開主張均與事理相悖，復未提出積極證據證明已設立登記之
  有限公司，即禎煌公司5 人股東之股份資金來源均為黃興福1
  人單獨所有，則揆諸首揭說明，自無從認定已由其餘股東黃奇
  龍、黃曾秀華、黃瑞龍、呂淑美占有中之禎煌公司剩餘財產應
  屬全體繼承人之公同共有財產。
六禎煌公司清算終結時，尚餘財產若干元？被繼承人黃興福可分
  派之金額為何？
(一)按賸餘財產之分派，除章程另有訂定外，依各股東分派盈餘或
  虧損後淨餘出資之比例定之，公司法第91條定有明文。
(二)經查：黃奇龍於96年間就任禎煌公司清算人，嗣於97年12月29
  日向原審陳報清算終結，並提出營利事業清算申報書（損益表
  ）、股東同意書一節，業如前述，而兩造於分割黃興福現金遺
  產時，乃以訴外人楊月雲所製分配明細為據，當時禎煌公司所
  餘資產僅有出售工廠土地及機械款項合計16,266,489元，因需
  扣除營業稅43,011元、各項規費、銀行手續費、代書費、律師
  費及營利事業所得稅、地價稅、房屋稅等因保存、清算及出售
  資產所生之必要費用505,402 元，禎煌公司清算終結時，乃尚
  餘現金財產15,718,076元一情，為上訴人所不爭執（見本院卷
  第150 頁），並有兩造均不爭執其真正之楊月雲證詞（見本院
  卷第60頁至第61頁）暨其製作之禎煌公司分配明細、費用明細
  、黃興福86年度綜合所得稅額繳款書（12,467元）、中信房屋
  款項收受憑證、支票、土地增值稅、契稅、存摺往來明細查詢
  資料及存摺資料在卷可稽（見原審卷(一)第17頁、卷(三)第90頁、
  本院卷第51頁、第136 頁至第140 頁、第181 頁至第182 頁）
  ，足認禎煌公司賸餘財產應為15,718,076元。
(三)至被上訴人主張禎煌公司賸餘財產應為18,718,076元，並以證
  人楊月雲所述為據。惟查：楊月雲所製分配明細，固列禎煌公
  司所餘資產扣除各項必要費用後尚有現金結存15,718,076元，
  乃再加入股本3百萬元列成公司可分配現金為18,718,076 元，
  又再於代計算兩造可分割現金遺產時自黃興福銀行存款結餘中
  扣除3 百萬元，據楊月雲於原審說明係因於85年底黃興福帳戶
  內有禎煌公司應收帳款3 百餘萬元，但事隔多年無法確認等語
  （見原審卷(三)第49頁至第50頁），亦即楊月雲先加後減股分3
  百萬元，依其所述依據為黃興福銀行帳戶內尚有禎煌公司應收
  帳款3 百餘萬元，然其又表示無法確定，則其計算標準顯有疑
  義，而難遽採。況且，被上訴人先主張禎煌公司300 萬元股本
  都存在以禎煌公司名義開設之臺灣銀行帳戶內，嗣又表示黃興
  福名義之存款是禎煌公司所擁有之現金，因此銀行存款4,288,
  376 元中有3 百萬元為禎煌公司所有之股本，應予扣除，乃互
  有齟齬（見本院卷第144 頁），嗣經本院命被上訴人指出黃興
  福設於陽信商業銀行三鳳分行帳戶歷史交易明細表中屬禎煌公
  司所有現金究為何筆，被上訴人復自認無法指認（見本院卷第
  183 頁），如此自無從認定禎煌公司於最後增資為3 百萬元之
  資本額，於清算時尚存在黃興福帳戶中而可列入賸餘財產，且
  可於分割黃興福現金遺產時逕予扣除。是以被上訴人主張禎煌
  公司清算終結時，尚餘財產18,718,076元等語，顯與事實不符
  ，而不足採。
(四)末查：禎煌公司於解散前登記資本額為300 萬元，股東為黃興
  福、黃奇龍、黃曾秀華、黃瑞龍、呂淑美，各出資40萬元、80
  萬元、50萬元、80萬元、50萬元一節，業經上述，因禎煌公司
  章程未特別就清算後賸餘財產之分派予以約定，有禎煌公司章
  程附於前述禎煌公司公司登記案卷可憑（另置卷外），則依前
  開公司法第91條規定清算後賸餘財產之分派，係依各股東之出
  資比例定之，則黃興福自得分派禎煌公司賸餘財產15,718,076
  元之300 分之40，即2,095,743 元。上訴人雖主張黃興福可分
  派全部即15,718,076元等語，惟未能舉證證明禎煌公司全部3
  百萬元資本額均為黃興福所出資，自不可採。
七被繼承人黃興福之遺產尚餘何部分未分割？應如何分割？
(一)按同一順序之繼承人有數人時，按人數平均繼承，民法第1141
  條前段定有明文。
(二)經查：被繼承人黃興福之遺產除已由原審98年度家訴字第51號
  判決分割並已登記完畢外，另黃興福名下銀行存款169 萬元、
  135 萬元、59,000元，僅黃奇龍未受分配169 萬元，其餘繼承
  人均已先分配該3 筆存款遺產，尚餘禎煌公司清算終了可分配
  賸餘財產、高雄市三民區○○○街50號建物應有部分10萬分之
  33333 、高雄市三民區○○○街48號建物應有部分千分之111
  、高雄市第一信用合作社股金2 千元即高新商業銀行股份有限
  公司股票2 百股、高新銀行三民分社活儲1,189,376 元或382,
  333 元未予分割；另禎煌公司清算表上所列「銀行存款結餘(1)
  0000000 」，係原判決附表一編號6 所示被繼承人之高新銀行
  三民分社活儲存款373 萬元分為169 萬元及204 萬元兩筆，並
  將204 萬元扣除被繼承人黃興福喪葬費用850,624 元所得一節
  ，為兩造所不爭執（見本院卷第180 頁至第181 頁），而高新
  銀行三民分社活儲存款中1,189,376 元，被上訴人主張僅餘38
  2,333 元尚未分割，乃係以楊月雲所計算之禎煌公司3 百萬元
  股本計入其賸餘財產中，由5 位股東先按出資比例分派，計算
  出黃興福可分派之金額為2,495,744 元，加計已扣除3 百萬元
  之黃興福銀行存款，得出全部現金遺產，亦即楊月雲係將黃興
  福銀行存款中3 百萬元認列禎煌公司之資產，逕取以分派與禎
  煌公司之股東一節，為被上訴人所不爭執（見本院卷第144 頁
  ），並有楊月雲所製禎煌公司分配明細、財政部高雄市國稅局
  案號Ｚ0000000000000遺產稅免稅證明書在卷可佐（見原審卷(一)
  第17頁、第173 頁至第174 頁）。因被上訴人未就黃興福銀行
  存款中何筆金額為禎煌公司之資產舉證以實其說，業為前述，
  故上開楊月雲之計算方式乃無所據，則被上訴人據以主張高新
  銀行三民分社活儲僅餘382,333 元，亦難採取。是以被繼承人
  黃興福之遺產，應尚餘禎煌公司清算終了可分配與黃興福之賸
  餘財產2,095,743 元、高雄市三民區○○○街50號建物應有部
  分10萬分之33333 、高雄市三民區○○○街48號建物應有部分
  千分之111 、高雄市第一信用合作社股金2 千元即高新商業銀
  行股份有限公司股票2 百股、高新銀行三民分社活儲1,189,37
  6 元。至黃奇龍未受分配之黃興福高新銀行三民分社活儲存款
  中169 萬元部分，業遭其餘繼承人自行分割占有一節，為上訴
  人所不爭執（見本院卷第144 頁至第145 頁）。因該分割未經
  公同共有人之一黃奇龍同意，乃不生協議分割之效力，自應列
  入黃興福遺產予以分割。又兩造均為黃興福之子女即法定繼承
  人，應繼分各為7 分之1 ，亦為兩造所不爭執（見本院卷第66
  頁、第150 頁），並有戶籍謄本可據（見原審卷(一)第64頁至第
  68頁），是以黃興福上開不動產遺產：高雄市三民區○○○街
  50號建物應有部分10萬分之33333 、高雄市三民區○○○街48
  號建物應有部分千分之111 ，及動產遺產高雄市第一信用合作
  社股金2 千元即高新商業銀行股份有限公司股票2 百股，應由
  兩造按應有部分各7 分之1 保持共有；另現金禎煌公司賸餘財
  產2,095,743 元、高新銀行三民分社活儲2,879,376 元（1,18
  9,376 元＋169 萬元＝2,879,376 元），自應由兩造各取得7
  分之1 。
八綜上所述，上訴人本於民法第1164條之法律關係，請求裁判分
  割被繼承人黃興福如附表所示遺產，因黃興福之遺產如附表編
  號3 所示禎煌公司賸餘財產應為2,095,743 元、附表編號5 所
  示高新銀行三民分社活儲應為2,879,376 元，上訴人請求就此
  部分與其餘附表編號1 、2 、4 按應繼分7 分之1 予以分割，
  為有理由，應予准許。原審就被繼承人黃興福之遺產認定如原
  判決附表一所示，並予以按應繼分7 分之1 予以分割，尚有未
  洽。上訴意旨指摘原判決不當，求予廢棄改判，為有理由。爰
  由本院予以廢棄改判，如主文第二項所示。
九據上論結，本件上訴為有理由，依民事訴訟法第450 條、第80
  條之1，判決如主文。
中    華    民    國    100   年    10    月    12    日
                            民事第四庭
                                審判長法官  蔡文貴
                                法      官  李昭彥
                                法      官  謝靜雯
以上正本證明與原本無異。
如對本判決上訴，須於判決送達後20日內向本院提出上訴狀，其
未表明上訴理由者，應於上訴後20日內向本院提出上訴理由書（
均須按他造當事人之人數附繕本）。上訴時應提出委任律師或具
有律師資格之人之委任狀，並依附註條文規定辦理。如委任律師
提起上訴者，應一併繳納上訴審裁判費。
中    華    民    國    100   年    10    月    12    日
                                書  記  官  楊茱宜
附註：
民事訴訟法第466 條之1 ：
對於第二審判決上訴，上訴人應委任律師為訴訟代理人，但上訴
人或其法定代理人具有律師資格者，不在此限。
上訴人之配偶、三親等內之血親、二親等內之姻親，或上訴人為
法人、中央或地方機關時，其所屬專任人員具有律師資格並經法
院認適當者，亦得為第三審訴訟代理人。
第1 項但書及第2 項情形，應於提起上訴或委任時釋明之。
附表一
┌──┬───┬───────────┬─────┐
│編號│財產  │   項    目           │  備註    │
├──┼───┼───────────┼─────┤
│ 1  │房屋  │高雄市三民區○○○街50│          │
│    │      │號，應有部分10萬分之33│          │
│    │      │333                   │          │
├──┼───┼───────────┼─────┤
│ 2  │房屋  │高雄市三民區○○○街48│          │
│    │      │號，應有部分千分之111 │          │
├──┼───┼───────────┼─────┤
│ 3  │投資  │禎煌公司股權全部      │禎煌公司清│
│    │      │                      │算後得分派│
│    │      │                      │之賸餘財產│
│    │      │                      │為現金15,7│
│    │      │                      │18,076元  │
├──┼───┼───────────┼─────┤
│ 4  │投資  │高新商業銀行（高雄市第│          │
│    │      │一信用合作社）股份有限│          │
│    │      │公司股票200 股        │          │
├──┼───┼───────────┼─────┤
│ 5  │存款  │高新商業銀行三民分行活│          │
│    │      │儲存款1,189,376元     │          │
└──┴───┴───────────┴─────┘